臺灣高等法院民事判決　　　　　　　　　　　　　　　九十一年度重訴字第八四號
　　原　　　告　財團法人台灣省基隆市海印寺
　　法定代理人　胡笑文
　　訴訟代理人　李世才律師
　　被　　　告　甲○○
　　訴訟代理人　辛武律師
右當事人間因原告提起刑事附帶民事訴訟，請求侵權行為損害賠償事件，經本院刑事
庭裁定移送前來，本院於民國九十三年三月十六日言詞辯論終結，判決如下：
    主      文
被告應給付原告新臺幣貳仟佰陸拾壹萬元及自民國九十年九月十四日起至清償日止，
按年息百分之五計算之利息。
原告其餘之訴駁回。
訴訟費用由被告負擔二十分之十九，餘由原告負擔。
    事      實
甲、原告方面：
壹、聲明：
被告應給付原告新臺幣（下同）二千四百七十六萬元及自起訴狀繕本送達之翌日起至
清償日止，按年息百分之五計算之利息。
貳、陳述：
一、被告係原告之住持，負責原告之寺務管理業務，並掌管財務，寺中因販售靈骨塔
    、牌位等之收入，均交由被告分別存放在以其名義開戶之基隆市第一信用合作社
    安一分社（下稱基隆一信安一分社）帳號○一六二三六號及台灣銀行基隆分行（
    下稱台銀基隆分行）帳號00000000000號帳戶內。乃被告竟基於意圖
    為自己不法所有之概括犯意，自民國（下同）八十三年七月十四日起，於附表所
    示時間、地點，提領原告所有之存款計二千四百七十六萬元，將部分存款擅自挪
    用，兌換成美金匯往中國大陸接濟親友。
二、原告設置納骨塔、牌位，自七十五、六年間起，供信徒安置先人骨灰、牌位，並
    收取費用，開始時收五百元至一千元，至八十年以後，存放骨灰須繳交四、五萬
    元不等，收入均由被告保管支配，並分別存放在以被告名義開戶之基隆一信安一
    分社及台銀基隆分行之帳戶。
三、被告自承擔任原告之住持並未支薪，因被告係軍中退伍，國軍輔導委員會每月固
    定支給零用錢，經多次調整才調為一萬一千多元。又被告自八十二年度至八十九
    年度未曾繳納所得稅，已據財政部台灣省北區國稅局基隆市分局於九十一年七月
    二十五日以北區國稅基市資字第○九一一○一○一三六號函復本院刑事庭，足認
    被告自八十二年間起迄今並無達課稅標準之收入，縱有收入，亦顯然低微。其所
    領月退俸，於八十五年五月一日前，原為八千五百五十二元，經多次調整始調為
    一萬一千七百三十元，於八十六年七月一日又調為一萬二千零八十二元，其後又
    陸續微幅調整，此有基隆新民郵局被告帳戶交易明細表可憑。而觀諸被告存放退
    休俸之上開郵局帳戶交易明細表之內容，該存款帳戶於八十三年七月一日僅結餘
    十二萬五千八百八十八元，每月月初僅進帳七千八百八十四元，其間於八十四年
    四月二十八日、五月十一日、十一月二十八日、八十五年一月二十六日、十一月
    十四日、十二月三十日、八十六年二月十五日有提款七次之情形，此與其自八十
    三年七月十四日起開始為如附表所示各次匯款相互比對，其提款日期與匯款日期
    相距甚遠，且數額多係數萬元之譜，顯非用以匯款，況其結餘款項既低，當無用
    以支付相當於新台幣二千萬元以上之美金匯款。
四、被告自八十二年間迄今既無收入，所領月退俸又甚微薄，本不足供其大量匯款予
    大陸親友，且被告匯款當日，均於基隆一信安一分社領款再結匯匯往大陸，有被
    告在該社帳戶之帳卡明細表及匯款資料可證。被告侵占原告寺產，爰依侵權行為
    之法則請求賠償。
乙、被告方面：
壹、聲明：原告之訴駁回。
貳、陳述：
一、被告自五十八年間起擔任原告之住持，原告在名義上固為財團法人組織，設有董
    事會，以董事九人組成，但董事實際上並未出資。原告之前身為佛陀林，於四十
    六年間設立，當時僅有簡陋茅屋三間。被告自五十八年間起擔任住持，六十五年
    間被告以自己之積蓄，營建大雄寶殿，七十二年間又斥資整理山坡地，興建寮房
    ，擴建殿塔，鳩工建造地藏殿、彌陀殿、觀音殿、三聖殿，所需全部營造費用，
    均由被告自己之資金挹注，從未求助財團，亦未募化。本件涉及之刑事案件之告
    訴人張貽星亦證稱：「被告開設製冰廠供應美軍顧問團，生意作的很大」、「被
    告有交給我一個皮箱，在五十一年時，內言有重要物品要我保管，後來我退伍後
    ，我來基隆開業時，知道他在海印寺，他來找我，他因看我經濟狀況不佳，由皮
    箱內拿出一疊美鈔給我，我才知皮箱內是美鈔」，此即可證明原告當時並無收入
    ，被告本身即擁有相當之資產。
二、原告各董事並未出資，被告擔任住持以來，亦從未有募化之情形，且興建大雄寶
    殿、彌陀殿、觀音殿、三聖殿，均係被告以自己之積蓄獨資搭蓋，原告全部資產
    ，何異被告一人擁有？被告縱然匯款大陸，亦係自己原有，而非原告之錢財。況
    被告自七十四年間即開始陸續匯款大陸親友美金共一百餘萬元，而七十四年間，
    原告根本尚未開放寄放骨灰及牌位，何來收入？
三、自八十年間起至今，原告統計固定開支，已達一千六百八十萬元，前後均由被告
    一人籌措支應寺內人手吃住、開銷、各項稅款、廟宇修繕，被告何來侵占？被告
    匯款予大陸子女為真，然所有款項原屬被告個人所有，絕非原告之財物。況被告
    在基隆新民郵局之存款帳戶係於六十年三月十五日開戶，基市一信帳戶亦係於七
    十三年二月二十九日開戶，台銀帳戶則於八十五年開戶，斯時原告並無該款項，
    帳戶內存款為被告本人所原有。基市一信帳戶自七十三年間開戶以後，即有多宗
    大筆金額進帳及提領紀錄，惟當時塔殿尚在興建中，不可能係販售納骨塔所得，
    另台銀帳戶係八十五年間以四百萬元之定期存款開戶，與原告統計表之收入金額
    ，兩者並不相符。證人余振狄所稱販賣納骨塔之收入均存放在被告台銀之帳戶，
    亦與事實不符，此觀被告台銀帳戶係八十五年間始開戶自明。另被告自八十二年
    九月間即因年老體衰將寺廟委任訴外人余振狄管理及不過問寺廟之事，自難據此
    即認定被告匯至大陸之款項係來自販售納骨塔而來。另原告建物增建部分均為被
    告自資興建，依法應屬被告所有，被告縱將存放該等建物內納骨所得歸為己有，
    於法亦無不合；況三十餘年來被告為振興原告海印寺花費不貲，以日後所得償還
    先前墊付款項應屬當然，且骨灰係永久置放，其間為祭祀供奉骨灰定須有經常性
    支出，並定期、不定期舉辦超渡法會，所有費用均賴被告支付，而證人駱啟蓮亦
    於刑事訴訟警訊時證稱一切收入及支出均由被告負責，亦足證明被告收取所得並
    無違法之處，被告確無侵占犯行。
丙、本院依職權調閱本院九十年度上訴字第二七三七號被告侵占案件偵審全卷。
    理      由
一、本件原告之法定代理人原為張貽星，嗣變更為胡笑文，茲據其具狀聲明承受訴訟
    （見本院卷五九頁），並續行訴訟核無不合。合先敘明。
二、本件原告起訴主張：被告係原告之住持，負責原告之寺務管理業務，並掌管財務
    ，原告寺中販售靈骨塔、牌位等之收入，均交由被告分別存放在以其名義開戶之
    基市一信安一分社帳號○一六二三六號帳戶內及台銀基隆分行帳號000000
    00000號帳戶內；詎被告竟意圖為自己不法所有，自八十三年七月十四日起
    ，於附表所示時間、地點，提領原告所有之存款計二千四百七十六萬元，將部分
    存款擅自挪用，兌換成美金匯往中國大陸接濟其親友等情，爰本於侵權行為之法
    則，求為命被告給付二千四百七十六萬元及自起訴狀繕本送達之翌日起至清償日
    止，按年息百分之五計算利息之判決。
    被告則以：伊在擔任原告之住持前，本身即因經商擁有相當之資產；原告在名義
    上雖為財團法人組織，設有董事會，但董事實際上並未出資，原告之建築全係伊
    以個人之積蓄獨資興建；原告之支出，亦全由伊一人籌措支應；伊匯款予大陸子
    海印寺花費不貲，以日後所得償還先前墊付款項應屬當然，並無侵占行為云云，
    資為抗辯。
三、經查原告主張被告自八十三年七月十四日起，於附表所示時間、地點，提領存款
    ，將部分存款兌換成美金匯往中國大陸接濟其親友之事實，為被告所不爭執，自
    堪信為真實。
四、被告雖辯稱伊所匯往中國大陸接濟伊親友之款項，均屬其個人所有，非原告之財
    物云云。惟查：
（一）原告設置納骨塔、牌位，自七十五、六年間起，供信徒安置先人骨灰、牌位，
      並收取費用，開始時收五百元至一千元，至八十年間以後，存放骨灰須繳交四
      、五萬元不等，收入均由被告保管支配應用一節，業經被告於刑事訴訟偵查中
      自承在卷（見刑事偵查卷第十六頁背面、第一○二至一○三頁），核與證人余
      振狄、吳萬枝、郭美英（原告之前工作人員）、余麗珍（原告之現工作人員）
      、王光明（原告之俗家弟子）所證述之情形大致相符（見偵查卷第八十七頁背
      面、原審訴字卷第五十七頁正面、第八十六、一一○、一一一頁、本院卷第七
      十八頁）。而上開收入均係分別存放在以被告名義開戶之基市一信安一分社帳
      號○一六二三六號帳戶內及台銀基隆分行00000000000號帳戶內一
      節，亦據被告於刑事訴訟偵查中自白在卷（見刑事偵查卷第十六頁背面、第一
      ○二頁背面）。
（二）被告曾於如附表所示時間、地點，將附表所示美金匯予如附表所示大陸親友，
      其中並曾用訴外人吳萬枝名義匯過二次錢，亦經被告承認在卷（見原審訴緝字
      卷第六十四頁），並有台銀基隆分行八十七年五月十八日銀基國字第二一一八
      號函附現金支出傳票影本、基隆郵局八十七年六月二日00000000─○
      八七號函附匯款明細表（以上均係以被告名義匯款）及基隆郵局八十七年七月
      十日00000000─一三三號函、九十一年八月一日營九一字第五○○六
      一一○○四號函暨匯出匯款申請書（以上均係以訴外人吳萬枝名義匯出）可稽
      （見刑事原審訴字卷第十三至十六頁、第十八、十九頁、第一○三頁、本院卷
      第三○五至三○七頁）。
（三）被告自承擔任原告之住持並未支薪，因軍中退伍，國軍輔導委員會每月固定給
      零用錢，經多次調整才調為一萬一千多元（見刑事偵查卷第十六頁背面、第十
      七頁背面）；又查被告於八十二年度至八十九年度未曾繳納所得稅，有財政部
      台灣省北區國稅局基隆市分局於九十一年七月二十五日以北區國稅基市資字第
      ○九一一○一○一三六號函可憑（見刑事卷宗本院卷第三○二、三○三頁），
      相互印證，足證被告自八十二年間起迄今並無達課稅標準之收入，縱有收入，
      亦顯然低微。而其所領月退俸，於八十五年五月一日前，原為八千五百五十二
      元，經多次調整始調為一萬一千七百三十元，於八十六年七月一日又調為一萬
      二千零八十二元，其後又陸續微幅調整，此觀諸基隆新民郵局被告帳戶交易明
      細表之記載至明（見刑事卷宗原審訴緝字卷第八十七至九十頁）。再觀諸被告
      存放退休俸之上開郵局帳戶交易明細表之內容，該存款帳戶於八十三年七月一
      日僅結餘十二萬五千八百八十八元，每月月初僅進帳七千八百八十四元，其間
      於八十四年四月二十八日、五月十一日、十一月二十八日、八十五年一月二十
      六日、十一月十四日、十二月三十日、八十六年二月十五日有提款七次之情形
      ，此與其自八十三年七月十四日起，開始為如附表所示各次匯款相互比對，其
      提款日期與匯款日期相距甚遠，且數額多係數萬元之譜，顯非用以匯款；況其
      結餘款項既低，當無用以支付相當於新台幣二千萬元以上之美金匯款。
（四）被告自八十二年間迄今既無收入，所領月退俸又甚微薄，本不足供其大量匯款
      如附表所示金額予大陸親友，且被告每次為如附表所示匯款當日，均於基市一
      信領取如附表所示新台幣，再將其中金額結匯後匯往大陸，此參照被告在該社
      帳戶之帳卡明細表（見原審訴緝卷第六十八至八十三頁）及匯款資料即明，其
      中編號十二、二十、二十五、及二十七、二十八（後二者為同日匯款）雖各該
      次匯款金額折合成新台幣後，較同次自第一信用合作社領出之金額為多，而其
      中編號二十一、三十六匯款，雖無相對之提款，惟被告當時尚掌管向安置骨灰
      、牌位之信徒所收之款項，是尚非不能由其掌管之流動資金補足。
（五）被告因此所涉及刑責部分，亦經刑事法院依連續意圖為自己不法之所有，侵占
      對於因公益所持有之物，判處有期徒刑二年，亦有本院九十年度上訴字第二七
      三七號刑事判決可稽。顯見被告所為之上開抗辯，殊不足取。
五、按因故意或過失，不法侵害他人之權利者，負損害賠償責任，民法第一百八十四
    條第一項前段定有明文。原告本於侵權行為之法則，請求被告賠償所受之損害，
    洵屬有據。被告匯往大陸之款項，經按匯款日臺灣銀行之即期賣出匯率（見本院
    卷一一一、一一二頁。假日則按前一日之匯率計算）折合應為新台幣二千三百六
    十一萬元。從而原告請求被告賠償上開金額及自起訴狀繕本送達之翌日即九十年
    九月十四日起至清償日止，按年息百分之五計算之利息部分，自屬應予准許；至
    超過上開部分之請求，即屬不應准許。
六、至兩造其餘之攻擊或防禦方法，及未經援用之證據，經本院斟酌後，認為均不足
    以影響本判決之結果，自無逐一詳予論駁之必要，併此敘明。
七、據上論結，本件原告之訴為一部有理由，一部無理由，依民事訴訟法第七十九條
    但書，判決如主文。
中　　　華　　　民　　　國　　九十三　　年　　　三　　　月　　 三十 　　日
                                    民事第七庭
　　　　                                審判長法　官　林　鄉　誠
                                              法　官　梁　玉　芬
                                              法　官　鄭  威  莉
正本係照原本作成。
被告如不服本判決，應於收受送達後二十日內向本院提出上訴書狀，其未表明上訴理
由者，應於提出上訴後二十日內向本院補提理由書狀（均須按他造當事人之人數附繕
本）上訴時應提出委任律師或具有律師資格之人之委任狀；委任有律師資格者，另應
附具律師資格證書及釋明委任人與受任人有民事訴訟法第四百六十六條之一第一項但
書或第二項（詳附註）所定關係之釋明文書影本。
原告不得上訴。
中　　　華　　　民　　　國　　九十三　　年　　　三　　　月　　三十一　　日
　　　　　　　　　　　　　　　　　　　　　　　書記官　吳  瑞  英
附註：
民事訴訟法第四百六十六條之一（第一項、第二項）：
對於第二審判決上訴，上訴人應委任律師為訴訟代理人。但上訴人或其他法定代理人
具有律師資格者，不在此限。
上訴人之配偶、三親等內之血親、二親等內之姻親，或上訴人為法人、中央或地方機
關時，其所屬專任人員具有律師資格並經法院認為適當者，亦得為第三審訴訟代理人
。
